ACORDAO-COMPLETO-2536302

ACÓRDÃO 4964/2022 ATA 30/2022 - PRIMEIRA CÂMARA

VISTOS, relatados e discutidos estes autos de tomada de contas especial instaurada pela Secretaria Especial do Desenvolvimento Social em desfavor de Antônio Armando da Silva Neves, em razão da não comprovação da regular aplicação dos recursos repassados pelo Fundo Nacional de Assistência Social ao Município de Conceição do Almeida/BA, na modalidade fundo a fundo, para a execução dos Programas Proteção Social Básica (PSB) e Proteção Social Especial (PSE) , no exercício de 2015,
ACORDAM os Ministros do Tribunal de Contas da União, reunidos em sessão de 1ª Câmara, ante as razões expostas pelo Relator, em:
9.1. considerar revel o responsável, Sr. Antônio Armando da Silva Neves, com fundamento no art. 12, § 3º, da Lei 8.443/1992; 
9.2. julgar irregulares as contas do responsável, Sr. Antônio Armando da Silva Neves (ex-Prefeito do Município de Conceição do Almeida/BA) , com fundamento nos arts. 1º, inciso I, 16, inciso III, alíneas "b" e "c", da Lei 8.443/1992, c/c os arts. 19 e 23, inciso III, da mesma Lei, e com os arts. 1º, inciso I, 209, incisos II e III, 210 e 214, inciso III, do Regimento Interno, condenando-o ao pagamento das importâncias a seguir especificadas, atualizadas monetariamente e acrescidas dos juros de mora, calculados a partir das datas discriminadas até a data da efetiva quitação do débito, com fixação do prazo de quinze dias para que comprove, perante o Tribunal, o recolhimento das referidas quantias aos cofres do Fundo Nacional de Assistência Social, nos termos do art. 23, inciso III, alínea "a", da citada Lei, c/c o art. 214, inciso III, alínea "a", do Regimento Interno do TCU:
	Data de ocorrência
	Valor histórico (R$) 

	8/1/2015
	78,11

	8/1/2015
	75,80

	12/1/2015
	3.557,21

	13/1/2015
	900,00

	20/1/2015
	34,08

	20/1/2015
	647,42

	10/2/2015
	3.557,21

	4/3/2015
	54,79

	11/3/2015
	5.359,37

	13/5/2015
	6.434,53

	15/5/2015
	78,06

	19/5/2015
	210,00

	19/5/2015
	95,00

	29/5/2015
	807,50

	29/5/2015
	1.884,08

	29/5/2015
	42,50

	29/5/2015
	115,92

	10/6/2015
	6.434,53

	16/6/2015
	80,00

	16/6/2015
	80,00

	19/6/2015
	812,00

	19/6/2015
	742,00

	19/6/2015
	952,00

	8/7/2015
	93,53

	9/7/2015
	900,00

	9/7/2015
	1.000,00

	9/7/2015
	1.000,00

	9/7/2015
	1.000,00

	27/7/2015
	7.159,49

	3/8/2015
	29,40

	3/8/2015
	558,60

	5/8/2015
	80,67

	5/8/2015
	77,85

	7/8/2015
	72,53

	10/8/2015
	3.491,16

	18/8/2015
	900,00

	18/8/2015
	1.000,00

	23/9/2015
	900,00

	23/9/2015
	6.036,12

	23/9/2015
	1.000,00

	23/9/2015
	800,00

	23/9/2015
	940,00

	21/10/2015
	46,05

	21/10/2015
	42,00

	21/10/2015
	48,85

	21/10/2015
	798,00

	21/10/2015
	874,95

	21/10/2015
	928,15

	21/10/2015
	56,61

	21/10/2015
	55,99

	21/10/2015
	81,59

	3/11/2015
	45,12

	3/11/2015
	46,05

	3/11/2015
	874,95

	3/11/2015
	857,28

	3/11/2015
	977,60

	10/11/2015
	900,00

	10/11/2015
	900,00

	10/11/2015
	77,18

	10/11/2015
	5.116,12

	10/11/2015
	1.000,00

	10/11/2015
	1.000,00

	17/11/2015
	80,00

	17/11/2015
	80,00

	17/12/2015
	80,00

	18/12/2015
	6.281,45

	20/1/2015
	115,92

	20/1/2015
	18,00

	20/1/2015
	342,00

	20/1/2015
	781,50

	21/1/2015
	1.884,08

	27/1/2015
	2.000,00

	25/2/2015
	900,00

	25/2/2015
	1.000,00

	4/3/2015
	78,06

	13/3/2015
	712,50

	13/3/2015
	37,50

	16/3/2015
	1.000,00

	19/3/2015
	86,00

	20/3/2015
	1.167,00

	20/3/2015
	914,50

	23/3/2015
	900,00

	30/4/2015
	6.203,86

	12/5/2015
	833,76

	12/5/2015
	900,00

	13/5/2015
	900,00

	13/5/2015
	1.000,00

	13/5/2015
	114,31

	13/5/2015
	78,11

	13/5/2015
	299,20

	17/6/2015
	2.825,00

	8/7/2015
	7.950,00

	19/8/2015
	42,00

	19/8/2015
	48,85

	19/8/2015
	46,05

	19/8/2015
	60,84

	19/8/2015
	798,00

	19/8/2015
	874,95

	19/8/2015
	928,15

	19/8/2015
	1.155,96

	27/8/2015
	896,00

	21/10/2015
	60,84

	21/10/2015
	1.022,00

	21/10/2015
	1.155,96

	30/10/2015
	1.190,00

	30/10/2015
	840,00

	4/11/2015
	3.565,15

	17/11/2015
	36,75

	17/11/2015
	45,12

	17/11/2015
	698,25

	17/11/2015
	857,28

	17/12/2015
	42,00

	17/12/2015
	48,88

	17/12/2015
	798,00

	17/12/2015
	928,72

	17/12/2015
	1.360,00

	17/12/2015
	510,00

	29/12/2015
	7.991,50

9.3. aplicar ao responsável, Sr. Antônio Armando da Silva Neves, a multa prevista no art. 57 da Lei 8.443/1992 c/c o art. 267 do Regimento Interno do TCU, no valor de R$ 100.000,00, fixando-lhe o prazo de quinze dias, a contar da notificação, para que comprove, perante o Tribunal (art. 214, III, alínea "a", do Regimento Interno do TCU) , o recolhimento da dívida aos cofres do Tesouro Nacional, atualizada monetariamente desde a data deste acórdão até a data do efetivo recolhimento, se paga após o vencimento, na forma da legislação em vigor;
9.4. autorizar, desde logo, a cobrança judicial das dívidas, caso não atendida a notificação, na forma do disposto no art. 28, inciso II, da Lei 8.443/1992;
9.5. dar ciência deste acórdão à Procuradoria da República no Estado da Bahia, nos termos do § 3º do art. 16 da Lei 8.443/1992, c/c o § 7º do art. 209 do Regimento Interno do TCU, para adoção das medidas cabíveis.

Tomada de contas especial instaurada pela Secretaria Especial do Desenvolvimento Social em razão da não comprovação da regular aplicação dos recursos repassados pelo Fundo Nacional de Assistência Social ao Município de Conceição do Almeida/BA, na modalidade fundo a fundo, para a execução dos Programas Proteção Social Básica (PSB) e Proteção Social Especial (PSE), no exercício de 2015

Primeira Câmara

Prefeitura Municipal de Conceição do Almeida - BA.

3. Responsável: Antônio Armando da Silva Neves (XXX.575.405-XX).

13.1. Ministros presentes: Benjamin Zymler (na Presidência) e Jorge Oliveira.
13.2. Ministros-Substitutos convocados: Marcos Bemquerer Costa e André Luís de Carvalho.
13.3. Ministro-Substituto presente: Augusto Sherman Cavalcanti (Relator).

AUGUSTO SHERMAN

Inicio o presente relatório pela transcrição da instrução de peça 47, produzida no âmbito da SecexTCE, e com a qual se manifestaram de acordo os dirigentes da referida unidade instrutiva (peças 48/49) :
"INTRODUÇÃO
Cuidam os autos de tomada de contas especial instaurada pela Secretaria Especial do Desenvolvimento Social, em desfavor de Antônio Armando da Silva Neves (CPF: XXX.575.405-XX) , em razão da não comprovação da regular aplicação dos recursos repassados pela União ao município de Conceição do Almeida/BA, por meio do Fundo Nacional de Assistência Social, na modalidade fundo a fundo, para a execução dos Programas Proteção Social Básica (PSB) e Proteção Social Especial (PSE) , no exercício de 2015.
HISTÓRICO
Em 19/11/2019, com fundamento na IN/TCU 71/2012, alterada pela IN/TCU 76/2016 e DN/TCU 155/2016, o dirigente da Secretaria Especial do Desenvolvimento Social autorizou a instauração da tomada de contas especial (peça 18) . O processo foi registrado no sistema e-TCE com o número 349/2020.
Os recursos foram repassados pelo Fundo Nacional de Assistência Social ao município de Conceição do Almeida/BA, no exercício de 2015, na modalidade fundo a fundo, conforme demonstrativo de parcelas pagas (peça 3) .
O fundamento para a instauração da Tomada de Contas Especial, conforme consignado na matriz de responsabilização elaborada pelo tomador de contas, foi a constatação da seguinte irregularidade: 
Não atendimento integral das notificações, não comprovação da boa e regular aplicação dos recursos identificados na análise dos extratos bancários e a não devolução total dos recursos, devidamente atualizados e acrescidos de juros.
O responsável arrolado na fase interna foi devidamente comunicado e, diante da ausência de justificativas suficientes para elidir a irregularidade e da não devolução dos recursos, instaurou-se a tomada de contas especial.
No relatório (peça 27) , o tomador de contas concluiu que o prejuízo importaria no valor original de R$ 140.729,75, imputando-se a responsabilidade a Antônio Armando da Silva Neves, Prefeito Municipal, no período de 1/1/2013 a 31/12/2016, na condição de gestor dos recursos. 
Em 15/8/2020, a Controladoria-Geral da União emitiu o relatório de auditoria (peça 30) , em concordância com o relatório do tomador de contas. O certificado de auditoria e o parecer do dirigente do órgão de controle interno concluíram pela irregularidade das presentes contas (peças 31 e 32) .
Em 25/8/2020, o ministro responsável pela área atestou haver tomado conhecimento das conclusões contidas no relatório e certificado de auditoria, bem como do parecer conclusivo do dirigente do órgão de controle interno, manifestando-se pela irregularidade das contas, e determinou o encaminhamento do processo ao Tribunal de Contas da União (peça 33) .
Na instrução inicial (peça 37) , analisando-se os documentos nos autos, concluiu-se pela necessidade de realização de citação para a seguinte irregularidade: 
Irregularidade 1: ausência dos documentos comprobatórios da despesa de programa do FNAS.
Evidências da irregularidade: documentos técnicos presentes nas peças 14, 17 e 21.
Normas infringidas: Art. 70, parágrafo único, da Constituição Federal de 1988; art. 93, do Decreto-lei 200; e art. 7º da Portaria MDS 625/2010.
Débitos relacionados ao responsável Antônio Armando da Silva Neves (CPF: XXX.575.405-XX) :
	Data de ocorrência
	Valor histórico (R$) 

	8/1/2015
	78,11

	8/1/2015
	75,80

	12/1/2015
	3.557,21

	13/1/2015
	900,00

	20/1/2015
	34,08

	20/1/2015
	647,42

	10/2/2015
	3.557,21

	4/3/2015
	54,79

	11/3/2015
	5.359,37

	13/5/2015
	6.434,53

	15/5/2015
	78,06

	19/5/2015
	210,00

	19/5/2015
	95,00

	29/5/2015
	807,50

	29/5/2015
	1.884,08

	29/5/2015
	42,50

	29/5/2015
	115,92

	10/6/2015
	6.434,53

	16/6/2015
	80,00

	16/6/2015
	80,00

	19/6/2015
	812,00

	19/6/2015
	742,00

	19/6/2015
	952,00

	8/7/2015
	93,53

	9/7/2015
	900,00

	9/7/2015
	1.000,00

	9/7/2015
	1.000,00

	9/7/2015
	1.000,00

	27/7/2015
	7.159,49

	3/8/2015
	29,40

	3/8/2015
	558,60

	5/8/2015
	80,67

	5/8/2015
	77,85

	7/8/2015
	72,53

	10/8/2015
	3.491,16

	18/8/2015
	900,00

	18/8/2015
	1.000,00

	23/9/2015
	900,00

	23/9/2015
	6.036,12

	23/9/2015
	1.000,00

	23/9/2015
	800,00

	23/9/2015
	940,00

	21/10/2015
	46,05

	21/10/2015
	42,00

	21/10/2015
	48,85

	21/10/2015
	798,00

	21/10/2015
	874,95

	21/10/2015
	928,15

	21/10/2015
	56,61

	21/10/2015
	55,99

	21/10/2015
	81,59

	3/11/2015
	45,12

	3/11/2015
	46,05

	3/11/2015
	874,95

	3/11/2015
	857,28

	3/11/2015
	977,60

	10/11/2015
	900,00

	10/11/2015
	900,00

	10/11/2015
	77,18

	10/11/2015
	5.116,12

	10/11/2015
	1.000,00

	10/11/2015
	1.000,00

	17/11/2015
	80,00

	17/11/2015
	80,00

	17/12/2015
	80,00

	18/12/2015
	6.281,45

	20/1/2015
	115,92

	20/1/2015
	18,00

	20/1/2015
	342,00

	20/1/2015
	781,50

	21/1/2015
	1.884,08

	27/1/2015
	2.000,00

	25/2/2015
	900,00

	25/2/2015
	1.000,00

	4/3/2015
	78,06

	13/3/2015
	712,50

	13/3/2015
	37,50

	16/3/2015
	1.000,00

	19/3/2015
	86,00

	20/3/2015
	1.167,00

	20/3/2015
	914,50

	23/3/2015
	900,00

	30/4/2015
	6.203,86

	12/5/2015
	833,76

	12/5/2015
	900,00

	13/5/2015
	900,00

	13/5/2015
	1.000,00

	13/5/2015
	114,31

	13/5/2015
	78,11

	13/5/2015
	299,20

	17/6/2015
	2.825,00

	8/7/2015
	7.950,00

	19/8/2015
	42,00

	19/8/2015
	48,85

	19/8/2015
	46,05

	19/8/2015
	60,84

	19/8/2015
	798,00

	19/8/2015
	874,95

	19/8/2015
	928,15

	19/8/2015
	1.155,96

	27/8/2015
	896,00

	21/10/2015
	60,84

	21/10/2015
	1.022,00

	21/10/2015
	1.155,96

	30/10/2015
	1.190,00

	30/10/2015
	840,00

	4/11/2015
	3.565,15

	17/11/2015
	36,75

	17/11/2015
	45,12

	17/11/2015
	698,25

	17/11/2015
	857,28

	17/12/2015
	42,00

	17/12/2015
	48,88

	17/12/2015
	798,00

	17/12/2015
	928,72

	17/12/2015
	1.360,00

	17/12/2015
	510,00

	29/12/2015
	7.991,50

Cofre credor: Fundo Nacional de Assistência Social.
Responsável: Antônio Armando da Silva Neves (CPF: XXX.575.405-XX) .
Conduta: não apresentar documentação comprobatória, a título de Prestação de Contas, das despesas realizadas com recursos repassados para a execução de programas do FNAS.
Nexo de causalidade: A não comprovação das despesas realizadas impediu a comprovação da regular aplicação dos recursos federais repassados no âmbito do instrumento em questão, resultando em presunção de dano ao erário.
Culpabilidade: não há excludentes de ilicitude, de culpabilidade e de punibilidade; é razoável supor que o responsável tinha consciência da ilicitude de sua conduta; era exigível conduta diversa da praticada, qual seja, apresentar a documentação comprobatória das despesas realizadas necessária à comprovação da regular aplicação dos recursos federais repassados, conforme estabelecido nas normas aplicáveis. 
Encaminhamento: citação.
Em cumprimento ao pronunciamento da unidade (peça 39) , foi efetuada citação do responsável, nos moldes adiante:
 Antônio Armando da Silva Neves - promovida a citação do responsável, conforme delineado adiante:
	Comunicação: Ofício 63524/2021 - Seproc (peça 43) 
Data da Expedição: 25/11/2021
Data da Ciência: 2/12/2021 (peça 45) 
Nome Recebedor: Rosângela da Conceição de Jesus
Observação: Ofício enviado para o endereço do responsável, conforme pesquisa na base de dados no sistema da Receita Federal, custodiada pelo TCU.
Fim do prazo para a defesa: 17/12/2021
	
	Comunicação: Ofício 63525/2021 - Seproc (peça 42) 
Data da Expedição: 25/11/2021
Data da Ciência: não houve (Outros) (peça 44) 
Observação: Ofício enviado para o endereço do responsável, conforme pesquisa na base de dados no sistema do Renach, custodiada pelo TCU.
	
Conforme Despacho de Conclusão das Comunicações Processuais (peça 46) , as providências inerentes às comunicações processuais foram concluídas. 
Transcorrido o prazo regimental, o responsável Antônio Armando da Silva Neves permaneceu silente, devendo ser considerado revel, nos termos do art. 12, § 3º, da Lei 8.443/1992.
ANÁLISE DOS PRESSUPOSTOS DE PROCEDIBILIDADE DA IN/TCU 71/2012
Avaliação de Viabilidade do Exercício do Contraditório e Ampla Defesa
Verifica-se que não houve o transcurso de mais de dez anos desde o fato gerador sem que tenha havido a notificação do responsável pela autoridade administrativa federal competente (art. 6º, inciso II, c/c art. 19 da IN/TCU 71/2012, modificada pela IN/TCU 76/2016) , uma vez que o fato gerador da irregularidade sancionada ocorreu em 29/12/2015, e o responsável foi notificado sobre a irregularidade pela autoridade administrativa competente conforme abaixo:
Antônio Armando da Silva Neves, por meio do ofício acostado à peça 15, recebido em 21/11/2018, conforme AR (peça 16) .
Valor de Constituição da TCE 	
Verifica-se, ainda, que o valor atualizado do débito apurado (sem juros) em 1/1/2017 é de R$ 156.115,74, portanto superior ao limite mínimo de R$ 100.000,00, na forma estabelecida conforme os arts. 6º, inciso I, e 19 da IN/TCU 71/2012, modificada pela IN/TCU 76/2016. 
OUTROS PROCESSOS/DÉBITOS NOS SISTEMAS DO TCU COM OS MESMOS RESPONSÁVEIS
Informa-se que foi encontrado processo no Tribunal com o mesmo responsável:
	Responsável
	Processos

	Antônio Armando da Silva Neves
	Processo 028.995/2020-1 [TCE, aberto, 'TCE instaurada pela Secretaria Especial do Desenvolvimento Social em razão da não comprovação da regular aplicação dos recursos repassados pela União para atendimento ao PSB/PSE - 2014 (nº da TCE no sistema: 4163/2019) ']
Processo 026.576/2020-1 [TCE, aberto, 'TCE instaurada pela Secretaria Especial do Desenvolvimento Social em razão da não comprovação da regular aplicação dos recursos repassados pela União para atendimento ao PSB/PSE - 2016 (nº da TCE no sistema: 4166/2019) ']

Informa-se que foi encontrado débito imputável aos responsáveis no banco de débitos existente no sistema e-TCE:
	Responsável
	Débitos inferiores

	Antônio Armando da Silva Neves
	49/2022 (R$ 67.293,46) - Dano inferior ao limite de instauração da TCE cadastrado

A tomada de contas especial está, assim, devidamente constituída e em condição de ser instruída.
EXAME TÉCNICO
Da validade das notificações:
Preliminarmente, cumpre tecer breves considerações sobre a forma como são realizadas as comunicações processuais no TCU. A esse respeito, destacam-se o art. 179, do Regimento Interno do TCU (Resolução 155, de 4/12/2002) e o art. 4º, inciso III, § 1º, da Resolução TCU 170, de 30 de junho de 2004, in verbis:
Art. 179. A citação, a audiência ou a notificação, bem como a comunicação de diligência, farse-ão:
I - mediante ciência da parte, efetivada por servidor designado, por meio eletrônico, fac-símile, telegrama ou qualquer outra forma, desde que fique confirmada inequivocamente a entrega da comunicação ao destinatário;
II - mediante carta registrada, com aviso de recebimento que comprove a entrega no endereço do destinatário;
III - por edital publicado no Diário Oficial da União, quando o seu destinatário não for localizado
 (...) 
Art. 3º As comunicações serão dirigidas ao responsável, ou ao interessado, ou ao dirigente de órgão ou entidade, ou ao representante legal ou ao procurador constituído nos autos, com poderes expressos no mandato para esse fim, por meio de:
I - correio eletrônico, fac-símile ou telegrama;
II - servidor designado;
III - carta registrada, com aviso de recebimento;
IV - edital publicado no Diário Oficial da União, quando o seu destinatário não for localizado, nas hipóteses em que seja necessário o exercício de defesa.
Art. 4º. Consideram-se entregues as comunicações:
I - efetivadas conforme disposto nos incisos I e II do artigo anterior, mediante confirmação da ciência do destinatário;
II - realizadas na forma prevista no inciso III do artigo anterior, com o retorno do aviso de recebimento, entregue comprovadamente no endereço do destinatário;
III - na data de publicação do edital no Diário Oficial da União, quando realizadas na forma prevista no inciso IV do artigo anterior.
§ 1º O endereço do destinatário deverá ser previamente confirmado mediante consulta aos sistemas disponíveis ao Tribunal ou a outros meios de informação, a qual deverá ser juntada ao respectivo processo.
 (...) 
Bem se vê, portanto, que a validade da citação via postal não depende de que o aviso de recebimento seja assinado pelo próprio destinatário da comunicação, o que dispensa, no caso em tela, a entrega do AR em 'mãos próprias'. A exigência da norma é no sentido de o Tribunal verificar se a correspondência foi entregue no endereço correto, residindo aqui a necessidade de certeza inequívoca. 
Não é outra a orientação da jurisprudência do TCU, conforme se verifica dos julgados a seguir transcritos:
São válidas as comunicações processuais entregues, mediante carta registrada, no endereço correto do responsável, não havendo necessidade de que o recebimento seja feito por ele próprio (Acórdão 3648/2013-TCU-Segunda Câmara, Relator Min. José Jorge) ;
É prescindível a entrega pessoal das comunicações pelo TCU, razão pela qual não há necessidade de que o aviso de recebimento seja assinado pelo próprio destinatário. Entregandose a correspondência no endereço correto do destinatário, presume-se o recebimento da citação. (Acórdão 1019/2008-TCU-Plenário, Relator Min. Benjamin Zymler) ;
As comunicações do TCU, inclusive as citações, deverão ser realizadas mediante Aviso de Recebimento - AR, via Empresa Brasileira de Correios e Telégrafos, bastando para sua validade que se demonstre que a correspondência foi entregue no endereço correto. (Acórdão 1526/2007-TCU-Plenário, Relator Min. Aroldo Cedraz) .
A validade do critério de comunicação processual do TCU foi referendada pelo Supremo Tribunal Federal, nos termos do julgamento do MS-AgR 25.816/DF, por meio do qual se afirmou a desnecessidade da ciência pessoal do interessado, entendendo-se suficiente a comprovação da entrega do 'AR' no endereço do destinatário:
Ementa: agravo regimental. Mandado de segurança. Desnecessidade de intimação pessoal das decisões do tribunal de contas da união. art. 179 do regimento interno do TCU. Intimação do ato impugnado por carta registrada, iniciado o prazo do art. 18 da lei nº 1.533/51 da data constante do aviso de recebimento. Decadência reconhecida. Agravo improvido.
O envio de carta registrada com aviso de recebimento está expressamente enumerado entre os meios de comunicação de que dispõe o Tribunal de Contas da União para proceder às suas intimações.
O inciso II do art. 179 do Regimento Interno do TCU é claro ao exigir apenas a comprovação da entrega no endereço do destinatário, bastando o aviso de recebimento simples. 
Da revelia do responsável Antonio Armando da Silva Neves
No caso vertente, a citação do responsável Antônio Armando da Silva Neves se deu em endereços provenientes de pesquisas de endereços realizadas pelo TCU (vide parágrafos acima) , porquanto, devido ao insucesso de realizar a citação em endereços constantes na base de dados da Receita custodiada pelo TCU, buscou-se a notificação em endereços provenientes das bases de dados públicas custodiadas pelo TCU (TSE e Renach) e das bases de dados do próprio TCU. A entrega dos ofícios citatórios nesses endereços ficou comprovada conforme detalhamento a seguir:
Antônio Armando da Silva Neves, ofício 63524/2021 - Seproc (peça 43) , origem no sistema da Receita Federal e ofício 63525/2021 - Seproc (peça 42) , origem no sistema do Renach.
Nos processos do TCU, a revelia não leva à presunção de que seriam verdadeiras todas as imputações levantadas contra os responsáveis, diferentemente do que ocorre no processo civil, em que a revelia do réu opera a presunção da verdade dos fatos narrados pelo autor (Acórdão 1009/2018-TCU-Plenário, Relator Min. Bruno Dantas; 2369/2013 - TCU - Plenário, Relator Min. Benjamin Zymler e 2449/2013 - TCU - Plenário, Relator Min. Benjamin Zymler) . Dessa forma, a avaliação da responsabilidade do agente não pode prescindir da prova existente no processo ou para ele carreada. 
Ao não apresentar sua defesa, o responsável deixou de produzir prova da regular aplicação dos recursos sob sua responsabilidade, em afronta às normas que impõem aos gestores públicos a obrigação legal de, sempre que demandados pelos órgãos de controle, apresentar os documentos que demonstrem a correta utilização das verbas públicas, a exemplo do contido no art. 93 do Decreto-Lei 200/1967: 'Quem quer que utilize dinheiros públicos terá de justificar seu bom e regular emprego na conformidade das leis, regulamentos e normas emanadas das autoridades administrativas competentes.' 
Mesmo as alegações de defesa não sendo apresentadas, considerando o princípio da verdade real que rege esta Corte, procurou-se buscar, em manifestações do responsável na fase interna desta Tomada de Contas Especial, se havia algum argumento que pudesse ser aproveitado a seu favor. 
Não foram apresentados argumentos na fase interna aptos a ilidir as irregularidades apontadas.
Em se tratando de processo em que a parte interessada não se manifestou acerca das irregularidades imputadas, não há elementos para que se possa efetivamente aferir e reconhecer a ocorrência de boa-fé na conduta do responsável, podendo este Tribunal, desde logo, proferir o julgamento de mérito pela irregularidade das contas, conforme os termos dos §§ 2º e 6º do art. 202 do Regimento Interno do TCU. (Acórdão 2064/2011-TCU-Primeira Câmara (relator Min. Ubiratan Aguiar) , 6.182/2011-TCU-1ª Câmara (relator Min. Weber de Oliveira) , 4.072/2010-TCU-1ª Câmara (Relator Min. Valmir Campelo) , 1.189/2009-TCU-1ª Câmara (Relator Min. Marcos Bemquerer) , 731/2008-TCU-Plenário (Relator Min. Aroldo Cedraz) .
Dessa forma, o responsável Antônio Armando da Silva Neves deve ser considerado revel, nos termos do art. 12, § 3º, da Lei 8.443/1992, devendo as contas serem julgadas irregulares, condenando-o ao débito apurado e aplicando-lhe a multa prevista no art. 57 da Lei 8.443/1992.
Prescrição da Pretensão Punitiva
Vale ressaltar que a pretensão punitiva do TCU, conforme Acórdão 1441/2016-TCU-Plenário, Relator Min. Benjamin Zymler, que uniformizou a jurisprudência acerca dessa questão, subordina-se ao prazo geral de prescrição indicado no art. 205 do Código Civil, que é de dez anos, contado da data de ocorrência da irregularidade sancionada, nos termos do art. 189 do Código Civil, sendo este prazo interrompido pelo ato que ordenar a citação, a audiência ou a oitiva do responsável.
No caso em exame, não ocorreu a prescrição, uma vez que a irregularidade sancionada ocorreu em 29/12/2015, e o ato de ordenação da citação ocorreu em 4/11/2021.
CONCLUSÃO
Em face da análise promovida na seção 'Exame Técnico', verifica-se que o responsável Antonio Armando da Silva Neves não logrou comprovar a boa e regular aplicação dos recursos, instado a se manifestar, optou pelo silêncio, configurando a revelia, nos termos do § 3º, do art. 12, da Lei 8.443/1992. Ademais, inexistem nos autos elementos que demonstrem a boa-fé do responsável ou a ocorrência de outras excludentes de culpabilidade.
Verifica-se também que não houve a prescrição da pretensão punitiva, conforme análise já realizada.
Tendo em vista que não constam dos autos elementos que permitam reconhecer a boa-fé do responsável, sugere-se que as suas contas sejam julgadas irregulares, nos termos do art. 202, § 6º, do Regimento Interno do TCU, com a imputação do débito atualizado monetariamente e acrescido de juros de mora, nos termos do art. 202, § 1º do Regimento Interno do TCU, descontado o valor eventualmente recolhido, com a aplicação da multa prevista no art. 57 da Lei 8.443/1992.
Por fim, como não houve elementos que pudessem modificar o entendimento acerca das irregularidades em apuração, mantém-se a matriz de responsabilização presente na peça 36.
PROPOSTA DE ENCAMINHAMENTO
Diante do exposto, submetemos os autos à consideração superior, propondo ao Tribunal:
considerar revel o responsável Antônio Armando da Silva Neves (CPF: XXX.575.405-XX) , para todos os efeitos, dando-se prosseguimento ao processo, com fulcro no art. 12, § 3º, da Lei 8.443/1992; 
julgar irregulares, nos termos dos arts. 1º, inciso I, 16, inciso III, alíneas b e c, da Lei 8.443/1992, c/c os arts. 19 e 23, inciso III, da mesma Lei, as contas do responsável Antônio Armando da Silva Neves (CPF: XXX.575.405-XX) , condenando-o ao pagamento das importâncias a seguir especificadas, atualizadas monetariamente e acrescidas dos juros de mora, calculadas a partir das datas discriminadas até a data da efetiva quitação do débito, fixando-lhe o prazo de quinze dias, para que comprove, perante o Tribunal, o recolhimento das referidas quantias aos cofres do Fundo Nacional de Assistência Social, nos termos do art. 23, inciso III, alínea 'a', da citada lei, c/c o art. 214, inciso III, alínea 'a', do Regimento Interno do TCU.  
Débitos relacionados ao responsável Antônio Armando da Silva Neves (CPF: XXX.575.405-XX) :
	Data de ocorrência
	Valor histórico (R$) 

	8/1/2015
	78,11

	8/1/2015
	75,80

	12/1/2015
	3.557,21

	13/1/2015
	900,00

	20/1/2015
	34,08

	20/1/2015
	647,42

	10/2/2015
	3.557,21

	4/3/2015
	54,79

	11/3/2015
	5.359,37

	13/5/2015
	6.434,53

	15/5/2015
	78,06

	19/5/2015
	210,00

	19/5/2015
	95,00

	29/5/2015
	807,50

	29/5/2015
	1.884,08

	29/5/2015
	42,50

	29/5/2015
	115,92

	10/6/2015
	6.434,53

	16/6/2015
	80,00

	16/6/2015
	80,00

	19/6/2015
	812,00

	19/6/2015
	742,00

	19/6/2015
	952,00

	8/7/2015
	93,53

	9/7/2015
	900,00

	9/7/2015
	1.000,00

	9/7/2015
	1.000,00

	9/7/2015
	1.000,00

	27/7/2015
	7.159,49

	3/8/2015
	29,40

	3/8/2015
	558,60

	5/8/2015
	80,67

	5/8/2015
	77,85

	7/8/2015
	72,53

	10/8/2015
	3.491,16

	18/8/2015
	900,00

	18/8/2015
	1.000,00

	23/9/2015
	900,00

	23/9/2015
	6.036,12

	23/9/2015
	1.000,00

	23/9/2015
	800,00

	23/9/2015
	940,00

	21/10/2015
	46,05

	21/10/2015
	42,00

	21/10/2015
	48,85

	21/10/2015
	798,00

	21/10/2015
	874,95

	21/10/2015
	928,15

	21/10/2015
	56,61

	21/10/2015
	55,99

	21/10/2015
	81,59

	3/11/2015
	45,12

	3/11/2015
	46,05

	3/11/2015
	874,95

	3/11/2015
	857,28

	3/11/2015
	977,60

	10/11/2015
	900,00

	10/11/2015
	900,00

	10/11/2015
	77,18

	10/11/2015
	5.116,12

	10/11/2015
	1.000,00

	10/11/2015
	1.000,00

	17/11/2015
	80,00

	17/11/2015
	80,00

	17/12/2015
	80,00

	18/12/2015
	6.281,45

	20/1/2015
	115,92

	20/1/2015
	18,00

	20/1/2015
	342,00

	20/1/2015
	781,50

	21/1/2015
	1.884,08

	27/1/2015
	2.000,00

	25/2/2015
	900,00

	25/2/2015
	1.000,00

	4/3/2015
	78,06

	13/3/2015
	712,50

	13/3/2015
	37,50

	16/3/2015
	1.000,00

	19/3/2015
	86,00

	20/3/2015
	1.167,00

	20/3/2015
	914,50

	23/3/2015
	900,00

	30/4/2015
	6.203,86

	12/5/2015
	833,76

	12/5/2015
	900,00

	13/5/2015
	900,00

	13/5/2015
	1.000,00

	13/5/2015
	114,31

	13/5/2015
	78,11

	13/5/2015
	299,20

	17/6/2015
	2.825,00

	8/7/2015
	7.950,00

	19/8/2015
	42,00

	19/8/2015
	48,85

	19/8/2015
	46,05

	19/8/2015
	60,84

	19/8/2015
	798,00

	19/8/2015
	874,95

	19/8/2015
	928,15

	19/8/2015
	1.155,96

	27/8/2015
	896,00

	21/10/2015
	60,84

	21/10/2015
	1.022,00

	21/10/2015
	1.155,96

	30/10/2015
	1.190,00

	30/10/2015
	840,00

	4/11/2015
	3.565,15

	17/11/2015
	36,75

	17/11/2015
	45,12

	17/11/2015
	698,25

	17/11/2015
	857,28

	17/12/2015
	42,00

	17/12/2015
	48,88

	17/12/2015
	798,00

	17/12/2015
	928,72

	17/12/2015
	1.360,00

	17/12/2015
	510,00

	29/12/2015
	7.991,50

Valor atualizado do débito (com juros) em 14/2/2022: R$ 208.941,96.
aplicar ao responsável Antônio Armando da Silva Neves (CPF: XXX.575.405-XX) , a multa prevista no art. 57 da Lei 8.443/1992 c/c o art. 267 do Regimento Interno do TCU, fixando-lhe o prazo de quinze dias, a contar da notificação, para que comprove, perante o Tribunal (art. 214, III, alínea 'a', do Regimento Interno do TCU) , o recolhimento da dívida aos cofres do Tesouro Nacional, atualizada monetariamente desde a data do acórdão que vier a ser proferido por este Tribunal até a data do efetivo recolhimento, se paga após o vencimento, na forma da legislação em vigor;
autorizar, desde logo, a cobrança judicial das dívidas, caso não atendida a notificação, na forma do disposto no art. 28, inciso II, da Lei 8.443/1992;
autorizar também, desde logo, se requerido, com fundamento no art. 26, da Lei 8.443, de 1992, c/c o art. 217, §§ 1º e 2º do Regimento Interno do TCU, o parcelamento da dívida em até 36 parcelas, incidindo, sobre cada parcela, corrigida monetariamente, os correspondentes acréscimos legais, fixando-lhe o prazo de quinze dias, a contar do recebimento da notificação, para comprovar, perante o Tribunal, o recolhimento da primeira parcela, e de trinta dias, a contar da parcela anterior, para comprovar os recolhimentos das demais parcelas, devendo incidir, sobre cada valor mensal, atualizado monetariamente, os juros de mora devidos, no caso do débito, na forma prevista na legislação em vigor, alertando o responsável de que a falta de comprovação do recolhimento de qualquer parcela importará o vencimento antecipado do saldo devedor, nos termos do § 2º do art. 217 do Regimento Interno deste Tribunal; 
enviar cópia do Acórdão a ser prolatado à Procuradoria da República no Estado da Bahia, nos termos do § 3º do art. 16 da Lei 8.443/1992, c/c o § 7º do art. 209 do Regimento Interno do TCU, para adoção das medidas cabíveis; e
enviar cópia do Acórdão que vier a ser proferido ao Secretaria Especial do Desenvolvimento Social e ao responsável, para ciência;
informar à Procuradoria da República no Estado da Bahia, ao Secretaria Especial do Desenvolvimento Social e ao responsável que a presente deliberação, acompanhada do Relatório e do Voto que a fundamenta, está disponível para a consulta no endereço www.tcu.gov.br/acordaos, além de esclarecer que, caso requerido, o TCU poderá fornecer sem custos as correspondentes cópias, de forma impressa; e
informar à Procuradoria da República no Estado da Bahia que, nos termos do parágrafo único do art. 62 da Resolução TCU 259/2014, os procuradores e membros do Ministério Público credenciados nesta Corte podem acessar os presentes autos de forma eletrônica e automática, ressalvados apenas os casos de eventuais peças classificadas como sigilosas, as quais requerem solicitação formal."
2.	O Ministério Público/TCU, neste feito representado pelo Subprocurador-Geral Lucas Rocha Furtado, manifestou-se de acordo com as proposições da secretaria à peça 50 destes autos.
	É o relatório.

não há.

Subprocurador-Geral Lucas Rocha Furtado.

TOMADA DE CONTAS ESPECIAL. NÃO COMPROVAÇÃO DA REGULAR APLICAÇÃO DOS RECURSOS TRANSFERIDOS PELO FUNDO NACIONAL DE ASSISTÊNCIA SOCIAL. CITAÇÃO. REVELIA. CONTAS IRREGULARES. DÉBITO E MULTA PROPORCIONAL.

TOMADA DE CONTAS ESPECIAL (TCE)

Secretaria de Controle Externo de Tomada de Contas Especial (SecexTCE).

Em exame tomada de contas especial instaurada pela Secretaria Especial do Desenvolvimento Social em desfavor de Antônio Armando da Silva Neves, em razão da não comprovação da regular aplicação dos recursos repassados pelo Fundo Nacional de Assistência Social ao Município de Conceição do Almeida/BA, na modalidade fundo a fundo, para a execução dos Programas Proteção Social Básica (PSB) e Proteção Social Especial (PSE) , no exercício de 2015.
2.	Devidamente citado, o responsável não compareceu aos autos para produção de suas alegações de defesa ou recolhimento do débito imputado, razão pela qual a unidade técnica e o Ministério Público/TCU propõem seja considerado revel, e, por conseguinte, que suas contas sejam julgadas irregulares, com condenação em débito e aplicação de multa proporcional.
3.	Como ressaltado na instrução, ao não apresentar sua defesa, o responsável deixou de produzir prova da regular aplicação dos recursos sob sua responsabilidade, em afronta às normas que impõem aos gestores públicos a obrigação legal de, sempre que demandados pelos órgãos de controle, apresentar os documentos que demonstrem a correta utilização das verbas públicas, a exemplo do contido no art. 93 do Decreto-Lei 200/1967: "Quem quer que utilize dinheiros públicos terá de justificar seu bom e regular emprego na conformidade das leis, regulamentos e normas emanadas das autoridades administrativas competentes".
4.	Entendo, portanto, adequadas as proposições de julgamento ofertadas nos pareceres. Deixo apenas de acolher a proposta de autorização para recolhimento parcelado das dívidas, uma vez não requerido pelo responsável, que pode assim fazê-lo a qualquer tempo, nos termos do art. 217 do Regimento Interno/TCU.
	Ante o exposto, acolhendo os pareceres uniformes da unidade técnica e do Ministério Público/TCU, manifesto-me por que o Tribunal aprove o acórdão que ora submeto à deliberação deste Colegiado.
TCU, Sala das Sessões, em 30 de agosto de 2022.
AUGUSTO SHERMAN CAVALCANTI 
Relator